臺灣板橋地方法院刑事判決　　　　　　　　　　　　　　九十三年度易更字第三號
　　公　訴　人　臺灣板橋地方法院檢察署檢察官
　　被　　　告　乙○○
　　　　　　　　甲○○
右列被告因贓物案件，公訴人不服本院九十一年度易字第三五二二號，中華民國九十
二年八月二十九日第一審判決（起訴案號：九十年度偵字第四四三七號），提起上訴
，經臺灣高等法院九十二年度上易字第三○○三號發回本院更為審理，本院判決如左
：
    主  文
本件管轄錯誤，移送於臺灣士林地方法院。
    理  由
一、公訴意旨略以：被告乙○○於民國八十九年九月間某日，至臺北縣新莊市○○路
    十九號，向被告甲○○取走置放在該處地下室之車牌號碼Ｗ七－四三一七號自用
    小客車後，委由不詳年籍自稱「張正修」之成年男子負責處理上揭車輛事宜，嗣
    明知「張正修」所返還之前開車輛，其車身號碼業經變造（按該車車身原車號係
    ＨＸ－七二九八號，為謝束金所有，於八十八年九月二十七日七時許，在臺北縣
    蘆洲市○○路一三四號地下一樓，遭不詳姓名年籍之人所竊取），係來路不明之
    贓物，竟於同年九月至十月間某日，在臺北市○○○路○段三號八樓「唐華航空
    貨運承攬有限公司」（以下簡稱唐華公司）予以收受，隨即於同年十月間某日，
    在唐華公司將該車返還予亦明知上開車輛為贓物之被告甲○○，被告甲○○並於
    同年十一月六日，將前揭車輛以新臺幣六十五萬元之價格，在新莊市○○路十九
    號前出售予亦明知上揭車輛為贓物之被告劉志偉（業經本院前審判決無罪，嗣經
    檢察官提起上訴後，再經臺灣高等法院判決上訴駁回確定）。嗣被告劉志偉於九
    十年二月二十一日十五時三十分許，駕駛上開車輛，行經臺北縣三重市○○○路
    與福音街口時，為警查獲該車車身號碼係經變造（即原車身號碼係ＨＸ－七二九
    八號自用小客車之ＢＧＡ三三Ｅ六ＳＡ二五八八三二號變造為Ｗ七－四三一七號
    自用小客車之Ｂ0000000Ａ一六八三三二號），始循線查知上情，因認被
    告乙○○、甲○○均涉有刑法第三百四十九條第一項之收受贓物罪嫌。
二、按案件由犯罪地或被告之住所、居所或所在地之法院管轄，此為刑事訴訟法第五
    條第一項所明定。且前揭所稱被告之住所、居所或所在地，係以起訴時為準。經
    查：
    (一)被告乙○○自稱其住、居所係在臺北市○○區○○路四段八十巷十八號二樓，
      而起訴書亦記載被告乙○○住臺北市○○區○○路四段八十巷十八號二樓。另
      被告甲○○於本案九十一年十二月十二日起訴之前，住所地即設在臺北縣淡水
      鎮○○路一六九巷五十一號八樓迄今，有法務部戶役政連結作業系統一紙附於
      本院九十一年度易字第三五二二號卷第二五頁可稽。至於起訴書雖記載被告甲
      ○○住在「臺北縣新莊市○○路十九號十樓之一」，惟查被告甲○○於本院前
      審訊問時自陳：「（你曾經住在新莊中正路十九號十樓之一？）是。現在沒有
      住那裡了。我去年二月就沒有住在那裡了」等語（見本院九十一年度易字第三
      五二二號卷第四三頁），顯見本件起訴時，被告甲○○之住居所已非設於本院
      管轄區域內。此外，亦查無任何證據足以認被告乙○○、甲○○於本件起訴時
      之「所在地」係在本院管轄區域內，本院自無從因「所在地」之管轄因素而取
      得對於被告乙○○、甲○○被訴收受贓物罪之固有管轄權。
    (二)起訴書犯罪事實欄記載被告乙○○於八十九年九月至十月間某日，在臺北市○
      ○○路○段三號八樓唐華公司收受「張世修」所交付之贓物，被告乙○○亦自
      陳該名「張世修」是在唐華公司樓下交付該小客車給伊（見本院九十一年度易
      字第三五二二號卷第四四頁），可見公訴人所指被告乙○○之犯罪地應不在本
      院管轄區域內。其次，起訴書犯罪事實欄記載被告甲○○於八十九年十月間某
      日，在唐華公司收受被告乙○○所交付之贓物，被告甲○○亦稱其是委請姐姐
      的男友至位於臺北市○○○路之唐華公司向被告乙○○取車，核與被告乙○○
      所稱交付該小客車之地點相符（見本院九十一年度易字第三五二二號卷第四六
      頁），是公訴人所指被告甲○○之犯罪地亦應不在本院管轄區域內。
    (三)本件被告乙○○、甲○○之住所、居所、所在地，以及渠等被訴涉犯收受贓物
      罪之犯罪地既均不在本院管轄區域內，從而本院對於被告乙○○、甲○○被訴
      贓物犯行部分即無從取得固有管轄權。
三、臺灣高等法院九十二年度上易字第三○○三號撤銷原判決發回更審意旨為：「查
    所謂犯與本罪有關係之贓物罪，本罪並不限於竊盜罪，當然可包括贓物罪，雖關
    於被告乙○○、甲○○上開犯罪地及住、居所均非屬原審法院管轄區域，惟被告
    甲○○係在台北縣新莊市○○路十九號前出售系爭自小客車，此有汽車買賣合約
    書可查見警卷第十七頁），公訴人認被告乙○○、甲○○與同案被告劉森驊故買
    贓物罪嫌間係屬相牽連案件，認原審法院有管轄權，提起上訴，為有理由，此部
    分自應由本院不經言詞辯論將原判決關於被告乙○○、甲○○部分撤銷，發回原
    審法院，另為妥適之處理，以符法制。」然而：
    (一)按犯與本罪有關係之贓物罪者，為相牽連案件，數同級法院管轄之案件相牽連
      者，得合併由其中一法院管轄，刑訴訴訟法第七條第四款、第六條第一項定有
      明文。惟查：「同法第七條第四款規定犯與本罪有關係之贓物罪為相牽連案件
      者，此所指之本罪，係竊盜詐欺等財產犯罪而言，贓物罪不及之」（司法院（
      七四）廳刑一字第一二四號函參照）；「被告林啟斌係被訴贓物罪，其本罪並
      非竊盜罪，自與張麗鳳所犯之贓物罪，無刑事訴訟法第七條第四款之相牽連之
      情形」（臺灣高等法院高雄分院九十一年度上易字第七九八號判決參照）；「
      實例上則認犯藏匿人犯、湮滅證據、偽證、贓物各罪，與本罪縱具有事後共犯
      之關係，而本款僅規定犯與本罪有關係之藏匿人犯等罪、得認為相牽連案件，
      由本罪之法院管轄，而非規定犯與藏匿人犯等罪有關係之本罪亦認為相牽連案
      件，而由藏匿人犯各罪案件管轄權之法院管轄。故對於有關係之本罪，則不宜
      依本款亦認其為相牽連案件」（見陳樸生著刑事訴訟法實務第四一頁）；「對
      於藏匿人犯、湮滅證據、偽證及贓物罪有管轄權，對本罪（如竊盜罪）無管轄
      權時，實例上，認為二者之間縱具有事後共犯之關係，仍難類推適用本款規定
      認該無管轄權之本罪亦屬相牽連案件，亦即不得由該贓物罪各罪案件管轄權之
      法院管轄」（見翁玉榮著實用刑事訴訟法第九一頁），均認本條款所謂「本罪
      」係指藏匿人犯、湮滅證據、偽證、贓物各罪以外之犯罪，而其中針對「贓物
      罪」而言，其本罪乃指竊盜詐欺等財產犯罪而言。其次，由本法第七條第四款
      所列四種犯罪觀之，無論是人的庇護（藏匿人犯、湮滅證據及偽證），抑或物
      的庇護（贓物），均應「以案件與案件之間存在特殊的關聯性關係為前提」（
      見林鈺雄著前揭書第一○四頁、褚劍鴻著刑事訴訟法論（上冊）第五二頁），
      始符合本條之立法本旨，故在解釋論上自不宜過度擴張，以免發生數個彼此間
      不具有特殊關聯性關係之案件，反改由原無固有管轄權之一法院合併管轄，而
      盡失本條規範之原意。次者，同法第七條第四款規定，犯與本罪有關係之贓物
      罪者，為相牽連案件。單由文義解釋，所謂「本罪」應係指本院對之有固有管
      轄權的案件，固不限於竊盜、詐欺等財產犯罪。惟由本款特別將「贓物罪」納
      入相牽連案件之一，而所謂「贓物」，則係指因犯竊盜、詐欺、侵占各罪所得
      之物（最高法院四十一年度臺非字第三六號判例參照），故本款所謂本罪與贓
      物罪間之「特殊關聯性關係」，自應以具有前開犯罪屬性間之關聯性為限，否
      則將使本款牽連管轄之範圍過廣。換言之，從立法目的論解釋，本條款所謂「
      本罪」，亦應係指竊盜、詐欺或侵占等財產犯罪而言。
    (二)刑事訴訟法第六條第一項固規定：「按犯與本罪有關係之贓物罪者，為相牽連
      案件，數同級法院管轄之案件相牽連者，得合併由其中一法院管轄」，惟同法
      第七條共有四款，各款間行為態樣或有不同，是否應作同一解釋，容待深究。
      其中「一人犯數罪」、「數人共犯一罪或數罪」、「數人同時在同一處所個別
      犯罪」者，不論是數個被告，或是數個罪數，基本上各案件間均係個別獨立，
      僅因犯罪發生之人、時、地相同，而得由其中一法院對於全部案件均取得管轄
      權。惟犯與本罪有關係之藏匿人犯、湮滅證據、偽證、贓物各罪者，其本罪與
      相牽連之藏匿人犯、湮滅證據、偽證、贓物各罪間，倘具有前述三款時地重疊
      之情形，本即得適用該三款之規定而取得牽連管轄權，從而可知本款所著重者
      ，乃在於相牽連之藏匿人犯、湮滅證據、偽證、贓物各罪與本罪間所具有之「
      特殊關聯性關係」，至為明顯。從而，本款所定之相牽連案件管轄，即應統一
      由對於「本罪」有固有管轄權之法院，來對於本無固有管轄權之相牽連案件合
      併審理，始符合立法之本旨。此觀最高法院八十一年度台非字第四二二號判決
      ：「本院按刑事訴訟法第七條第四款既明定犯與本罪有關係之『贓物罪』，可
      認為相牽連案件，而一併由『本罪之法院』管轄」，及「甲偷乙物，丙收受該
      贓物，此時，贓物罪乃竊盜罪之相牽連案件；反之，竊盜罪則非贓物罪之相牽
      連案件，因此，若法院受理之本罪為贓物罪時，不能依照牽連管轄之規定合併
      管轄審判竊盜罪」（林鈺雄著刑事訴訟法（上）第一○四頁、許澤天著刑事訴
      訟法論（上）第九九頁），均同此見解。
    (三)本案被告乙○○、甲○○所犯為贓物罪，而非竊盜、詐欺或侵占等財產犯罪，
      依前述(一)之說明，應非刑事訴訟法第七條第四款所謂「本罪」。縱認此之所謂
      本罪在定義上可以包括本件被告乙○○、甲○○所涉犯之贓物罪在內，亦應由
      該本罪之管轄法院即臺灣士林地方法院（被告乙○○、甲○○之住居所地）或
      臺灣臺北地方法院（被告乙○○、甲○○收受贓物之犯罪地：臺北市○○○路
      ○段三號八樓）取得對於被告劉志偉故買贓物罪部分（本院僅對此部分有固有
      管轄權）之牽連管轄權。況且，「相牽連案件之所以得合併管轄者，係指與其
      固有管轄之案件得合併審判之情形，對於相牽連之案件，雖不屬固有管轄，亦
      因而取得其管轄權之義。因之，如固有管轄之案件未經起訴，自不許僅就相牽
      連案件單獨起訴」（見陳樸生著刑事訴訟法專題研究第五七頁）、「如一案業
      經判決，僅能就餘案另行審判，無合併可言」（見翁玉榮著前揭書第九一頁）
      。經查：本案被告乙○○、甲○○、劉志偉被訴贓物罪嫌，前經本院前審特別
      分別審判，而對被告乙○○、甲○○部分為管轄錯誤判決，及對被告劉志偉諭
      知無罪判決，嗣經檢察官不服該二判決而提起上訴後，被告劉志偉被訴故買贓
      物罪部分則經臺灣高等法院判決上訴駁回確定在案，故縱認被告劉志偉被訴故
      買贓物罪部分始為刑事訴訟法第七條第四款所謂之「本案」，而被告乙○○、
      甲○○所涉犯之收受贓物罪犯行部分屬於相牽連案件，亦因該本案已脫離本院
      之繫屬，而無再由本院對被告乙○○、甲○○所涉犯收受贓物罪犯行部分合併
      管轄之必要。亦即本院已無從依據刑事訴訟法第六、七條之規定，對被告乙○
      ○、甲○○所涉犯收受贓物罪犯行部分，取得牽連管轄權之餘地。
四、綜上所述，本院就被告乙○○、甲○○被訴贓物犯行部分既無管轄權，則本件檢
    察官向本院提起公訴，揆諸首開說明，於法即有未合，爰不經言詞辯論，逕為諭
    知管轄錯誤之判決，並移送於管轄法院臺灣士林地方法院。
據上論斷，應依刑事訴訟法第三百零四條、第三百零七條，判決如主文。
中      華      民      國    九十三    年      四      月     十四     日
                          臺灣板橋地方法院刑事第十四庭
                              審判長法  官  趙  義  德
                                    法  官  張  江  澤
                                    法  官  楊  明  佳
右正本證明與原本無異。
如不服本判決，應於判決送達後十日內向本院提出上訴狀 (應附繕本) ，上訴於
臺灣高等法院。
                                    書記官  黃  炎  煌
中      華      民      國    九十三    年      四      月     十四     日
